臺灣基隆地方法院民事判決　　　　　　　 93年度婚字第307號
　　原　　　告　甲○○
　　被　　　告　乙○○
上列當事人間請求確認婚姻關係不存在事件，本院於民國94年3
月23日言詞辯論終結，並判決如下：
    主      文
確認原告與被告間之婚姻無效。
訴訟費用由被告負擔。
    事實及理由
甲、程序方面：
一、本件原告為臺灣地區人民，被告為大陸地區人民，依臺灣地
    區與大陸地區人民關係條例之立法原則（適用國際私法上之
    區際法則）或依逆推知法，本院對於本件有裁判管轄權（即
    國際審判管轄權）。又原告係住在本院轄區內之「臺北縣瑞
    芳鎮瑞興新村22巷18號4 樓」，依民事訴訟法第568 條第1
    項但書規定，本院對於本件亦有管轄權（即土地管轄權）。
    合先說明。
二、按婚姻制度事涉公益，是結婚除須具備一般法律行為之要件
    以外（如須經當事人合意、有結婚能力等），尚須符合結婚
    之法定要件，此觀之民法第982 條至第985 條規定自明。又
    針對婚姻效力自始、絕對、當然不發生之情形，民事訴訟法
    第568 條第1 項固規定「婚姻無效之訴」及「婚姻不成立之
    訴」二種訴訟型態；惟婚姻不成立之訴，實係當事人無結婚
    之事實，而有婚姻之形式，故請求確認其婚姻關係不存在而
    言；至婚姻無效之訴，則為當事人主張有結婚之事實，而其
    行為無效，故請求確認其婚姻無效者而言。是當事人若主張
    兩造未依民法第982 條規定舉行公開儀式，亦即無結婚之事
    實，僅因在
    「確認婚姻不成立之訴」；若當事人所主張者，乃兩造有結
    婚之事實，然未備民法第982 條第1 項規定之其他要件，則
    為「確認婚姻無效之訴」（最高法院78年臺上字第2013號判
    決、86年臺上字第483 號判決意旨參照）。茲本件原告雖起
    訴請求確認兩造間之婚姻關係「不存在」，然查，民事訴訟
    法並無「確認婚姻關係不存在之訴」之相關規範，而當事人
    間婚姻關係是否存在，復為一廣泛性之概念。質言之，婚姻
    「不成立」，固屬婚姻關係不存在；婚姻「無效」，亦屬婚
    姻關係不存在；當事人倘對「協議離婚是否有效」發生爭執
    者，如主張「協議離婚有效」，亦同屬婚姻關係不存在。惟
    原告於本件訴訟既係以兩造「假結婚（有結婚之事實，但無
    結婚之合意）」為其原因事實，則參諸上開說明並探求當事
    人之真意，原告所提起者，應係民事訴訟法第568 條所規定
    之「確認婚姻無效之訴」，此乃當然之解釋。
三、按確認法律關係之訴，非原告有即受確認判決之法律上利益
    者，不得提起之；確認證書真偽或法律關係基礎事實存否之
    訴，亦同。民事訴訟法第247 條定有明文。是除確認證書真
    偽之訴及確認法律關係基礎事實存否之訴，確認之訴當以法
    律關係為其訴訟標的，「有效與否（事實、法律問題，乃至
    契約有效與否）」實非可提起確認訴訟之客體；惟民事訴訟
    法就婚姻事件之訴訟型態既已有特別規定（第568 條、第57
    2 條、第573 條、第582 條等規定參照），則當事人依民事
    訴訟法第568 條規定，訴請確認兩造婚姻無效，即無不合。
    次按確認之訴，須原告有即受確認判決之法律上利益，始得
    提起；而所謂即受確認判決之法律上利益，係指法律關係之
    存在與否不明確，原告主觀上認為其在法律上之地位有不妥
    之狀態存在，且此種不妥之狀態，能以確認判決將之除去者
    而言（最高法院42年度臺上字第1031號判例參照）；查兩造
    業已依
    欄之記載在卷可考，惟原告既為本件「假結婚」之主張，則
    兩造婚姻是否無效，即屬不確定，並有致原告在私法上地位
    受侵害之危險，且此種不確定之狀態復得以本確認判決加以
    除去，是自應認原告對被告有即受確認判決之法律上利益。
    綜上，原告提起本件確認「婚姻無效」訴訟，核屬有據，應
    予准許。
四、本件被告經合法通知，未於言詞辯論期日到場，核無民事訴
    訟法第386 條各款所列情形，爰依民事訴訟法第385 條第1
    項前段之規定，准原告之聲請，由其一造辯論而為判決。
乙、實體方面：
一、原告起訴主張：緣訴外人劉安平為使大陸地區人民即被告得
    以藉探親名義進入臺灣地區，乃提供原告新臺幣（下同）30
    ,000元之人頭費及10,000元之機票食宿費用，要求原告充當
    與被告「假結婚」之人頭。是原告遂應訴外人劉安平之邀，
    搭機前往大陸地區，並於民國89年12月26日，與被告在大陸
    地區福建省寧德市民政局暨公證處辦妥相關結婚手續而取得
    大陸地區結婚公證書；再於90年1 月18日，持業經海基會驗
    證之上開大陸地區結婚公證書，向臺北縣瑞芳戶政事務所辦
    理兩造結婚登記，憑以申請被告進入臺灣地區探親。茲原告
    之上開所為，固業經臺灣臺北地方法院以92年度簡字第1062
    號刑事簡易判決判處有期徒刑三月確定，惟兩造既係基於通
    謀虛偽之意思表示而為結婚，顯見兩造實無結婚真意，為此
    ，乃提起本件訴訟，求為確認兩造間之婚姻關係不存在等語
    。惟本院探究當事人真意，原告實係請求確認兩造間之婚姻
    無效，詳如前述。
二、被告既未於言詞辯論期日到場爭執，復未提出準備書狀為任
    何聲明或陳述。
三、本院得心證之理由：
  (一)原告起訴主張其因貪圖訴外人劉安平所提供之人頭費及機票
    食宿費用，遂應訴外人劉安平之邀，搭機前往大陸地區，並
    於89年12月26日，與被告在大陸地區福建省寧德市民政局暨
    公證處辦妥相關結婚手續而取得大陸地區結婚公證書；再於
    90年1 月18日，持業經海基會驗證之上開大陸地區結婚公證
    書，向臺北縣瑞芳戶政事務所辦理兩造結婚登記，憑以申請
    被告進入臺灣地區探親，惟兩造間實無結婚之真意等語，業
    據證人劉安平、簡啟知於檢察官偵查時陳述明確，並有卷附
    之兩造大陸地區福建省寧德市結婚公證書、海基會驗證證明
    書、原告
    行申請書、被告入出境資料等件可證。又原告之上開所為，
    業經臺灣臺北地方法院以92年度簡字第1062號刑事簡易判決
    判處有期徒刑三月確定等情節，亦據本院職權調取上開卷宗
    核閱屬實。
  (二)按結婚或兩願離婚之方式及其他要件，依行為地之規定。臺
    灣地區與大陸地區人民關係條例（以下簡稱「兩岸條例」）
    第52條第1 項定有明文。茲被告既係大陸地區人民；兩造復
    已於89年12月26日，在大陸地區福建省寧德市民政局暨公證
    處辦妥相關結婚手續而取得大陸地區結婚公證書。是本件結
    婚之方式及其他要件，自應依兩岸條例第52條第1 項規定，
    以行為地（大陸地區）之法律即中華人民共和國婚姻法為其
    應適用之準據法。又本院就兩造在大陸地區結婚之細節，雖
    無從詳為調查，並據以判斷兩造結婚之方式及要件是否符合
    中華人民共和國婚姻法之規定，然原告既已提出經海基會驗
    證之兩造在大陸地區結婚公證書向臺北縣瑞芳戶政事務所辦
    理結婚登記在案，則依民法第982 條第2 項規定，本院自應
    推定兩造業已踐行中華人民共和國婚姻法所規定之結婚方式
    及要件，而有結婚之事實。
  (三)按夫妻之一方為臺灣地區人民，一方為大陸地區人民者，其
    結婚或離婚之效力，依臺灣地區之法律。兩岸條例第53條復
    有明定。茲本件已結婚之兩造，其一方（原告）既係臺灣地
    區人民，一方（被告）則係大陸地區人民，則依兩岸條例第
    53條規定，本院自應適用臺灣地區法律以為判斷兩造婚姻效
    力之準據法。查：結婚之要件，可分為形式要件及實質要件
    二種。形式要件係指婚姻向社會明確公示，與非婚姻關係有
    所區別之要件，即婚姻必須具備之一定方式（例如：民法第
    982 條第1 項規定）。而實質要件則係指婚姻受國家保護所
    須具備之條件，即當事人雙方必須具備之一定要件。婚姻欠
    缺形式要件者，因婚姻之成立方式未備，而無結婚之事實，
    是婚姻自然不能成立（「婚姻不成立之訴」）；惟倘欠缺實
    質要件，而婚姻之形式要件（婚姻之成立方式）已經具備者
    ，雖有結婚之事實，然仍不能完全有效（「婚姻無效之訴」
    ）（以上參照高鳳仙著，「親屬法理論與實務」增訂四版，
    頁38）。又「婚姻」既係一男一女之兩性結合，並以組織家
    庭，共同生活為目的，則當事人雙方自須具有結婚合意（當
    事人雙方之婚姻意思一致），此項合意即屬婚姻之實質要件
    ；倘有欠缺，就令婚姻已經成立，仍不能認為有效。本件兩
    造在大陸地區結婚之目的，既係為藉徒具外觀之結婚事實，
    使大陸地區人民（被告）得以規避入臺管制，順利進入臺灣
    地區，而非為求一男一女之兩性結合、組織家庭並共同生活
    ，由此足見，兩造並無互營婚姻生活之意思合致，只不過是
    通謀而為虛偽之結婚意思表示而已；按表意人與相對人通謀
    而為虛偽意思表示者，其意思表示無效；法律行為有背於公
    共秩序或善良風俗者，無效。民法第87條第1 項前段、第72
    條分別規定甚明。茲兩造雖已踐行中華人民共和國婚姻法所
    規定之結婚方式及要件，齊備婚姻之形式要件（成立方式）
    而有結婚之事實，然兩造既係基於通謀虛偽而互為結婚意思
    表示，參諸前揭臺灣地區法律規定，兩造婚姻自屬無效，且
    為自始、當然、絕對的無效。
丙、從而，原告以兩造並無結婚合意為由，起訴請求確認兩造間
    之婚姻無效，核屬有據，應予准許。
據上論結，本件原告之訴為有理由，依民事訴訟法第385 條第1
項前段、第78條，判決如主文。
中　　華　　民　　國　　94　　年　　3 　　月　　31　　日
                  家事庭法  官  王慧惠
以上正本係照原本作成。
對於本件判決如有不服，應於收受送達後二十日內向本院提出上
訴書狀，敘述上訴之理由，上訴於臺灣高等法院，並按他造當事
人之人數附具繕本。
中　　華　　民　　國　　94　　年　　4 　　月　　1 　　日
                        書記官  周俊群
